臺灣高等法院刑事裁定
109年度聲再字第534號
再審聲請人
即受判決人  賴建誠



代  理  人  吳允翔律師
            黃帝穎律師
上列聲請人因銀行法等案件，對於本院108年度金上訴字第23號
，中華民國109年7月31日第二審確定判決（臺灣臺北地方法院10
6年度金訴字第46號，起訴案號：臺灣臺北地方檢察署106年度偵
字第837、12476號、移送併辦案號：同署108年度偵字第11948號
），聲請再審，本院裁定如下：
    主  文
再審及停止刑罰執行之聲請均駁回。
    理  由
一、聲請再審意旨略以：再審聲請人即受判決人賴建誠（下稱聲
    請人）因銀行法等案件，經本院於民國109年7月31日以108
    年度金上訴字第23號判決論處罪刑確定（下稱原確定判決）
    ，因發現下列確實之新證據，可資證明聲請人並無違反銀行
    法等罪之犯行：
(一)依98年10月9日修正之合作金庫商業銀行(下稱合作金庫)各
    級人員授信權責劃分辦法(再證一)及95年12月22日合金總法
    金字第0950036659號函修正之合作金庫授信區域中心設置要
    點(再證二)、100年6月9日合金總法金字第1000015306號函
    （見本院卷第41頁）之規定，合作金庫本行或分行之每一件
    放款案件，都須經授信審議小組會議討論通過，始能送審核
    ，在此制度下，很難發生高估抵押物價值或作假之情事；此
    外，無論營業單位、授權區域中心，皆有層層管制及各員不
    容推卸之職掌任務，以杜絕經辦人員舞弊之機會。　　
(二)聲請人只是貸款案件之經辦人員，從做案件開始到貸放、貸
    放後管理、收回、逾期後之催討、拍賣、不足受償時寫申覆
    書，都是聲請人這最低階經辦的事，本案5件貸放過程均係
    按合作金庫上開層層規定辦理，絕非聲請人所能主導。且陳
    益昌一案為總行區域中心權限，並經區域中心審核通過，並
    非聲請人任職之合作金庫南京西路分行有權主導核定。
(三)惟原確定判決卻認定本案5件貸款案，有依合作金庫上開規
    定核實辦理及審核不動產價值鑑估及借款人或保證人之徵信
    、授信、償債能力之分析審核等事項之實質審查義務者為聲
    請人、同案被告黃文焱及李深淵，其他人員均僅係依聲請人
    及黃文焱、李深淵評估、徵信、調查及審核之結果做成之不
    動產調查表、擔保品估價訪價報告及授信申請暨批覆書等文
    件上之記載內容，為形式上書面審核，是聲請人自不得以本
    案5件貸款案件有經合作金庫南京西路分行初簽人員蓋章及
    召開授信審議小組討論，原確定判決附表二編號1所示貸款
    案係上呈至合作金庫區域中心核准等程序，卸免渠等職務上
    應依合作金庫規定核實辦理及審查之義務等情（見本院卷第
    127頁），顯然與上開再證一及再證二應採分層審核之規定
    完全不符。上開證據雖於各審級時提出於法院，但各審級法
    院均未曾審酌。惟此二事證均具有明確性，如結合先前已存
    在於卷內之各項證據予以綜合判斷，即能對於聲請人之刑責
    產生合理懷疑。
(四)另聲請人係於本案5件貸款均放貸後，遭人檢舉，總行前來
    查核之時，始知陳西元冒用陳昌益及行使偽造、變造文書及
    證件。聲請人並未與陳西元共同詐騙，使合作金庫其他行員
    陷於錯誤。又聲請人並無圖自己或第三人之不法利益，或圖
    加害本人之意思，而故為違背任務之行為，如結合先前已存
    在於卷內之各項證據予以綜合判斷，足以推翻原確定判決所
    認事實之蓋然性，該當於再審之要件，故請准予開啟再審程
    序，並停止刑罰之執行。　　
二、刑事訴訟法第420條第1項第6款所指之「新事實」或「新證
    據」，於判決確定後始行存在或成立者之事實或證據，固然
    屬之，然若判決確定前即存在或成立之證據或事實，業經事
    實審法院於審判中調查、辯論，則無論原確定判決已詳述其
    調查、取捨證據之心證理由，或因該等證據或事實，客觀上
    與確定判決所認定之犯罪事實並無相當之關聯可為被告有利
    之認定，且於判決主旨不生影響，而原確定判決未說明不予
    採納之理由，要均與上開規定所指「未及調查斟酌」之情形
    不合，自非上開所謂之「新證據」或「新事實」。又再審制
    度之目的在發現真實並追求具體公平正義之實現，為求真實
    之發見，避免冤獄，對於確定判決以有再審事由而重新開始
    審理，攸關被告權益影響甚鉅，故除現行規定所列舉之新證
    據外，若有確實之新事實存在，不論單獨或與先前之證據綜
    合判斷，合理相信足以動搖原確定判決，使受有罪判決之人
    應受無罪、免訴、免刑或輕於原判決所認罪名之判決，應即
    得開啟再審程序。是依此款原因聲請再審者，應提出具體之
    新事實或新證據，由法院綜合新證據、新事實，與案內其他
    有利與不利之全部卷證，予以判斷，而非徒就卷內業已存在
    之資料對於法院取捨證據之職權行使加以指摘。　　
三、經查：
(一)本件聲請符合程序要件：聲請再審應以再審書狀敘述理由，
    附具原確定判決之繕本及證據，提出於管轄法院為之，刑事
    訴訟法第429條定有明文。本案聲請人經原確定判決認其就
    原確定判決事實欄㈠所示部分，係犯刑法第216條、第215條
    之行使業務登載不實文書罪、違反銀行法第35條規定，應依
    同法第127條第1項論處銀行職員收受不當利益罪、銀行法第
    125條之2第1項前段之背信罪，從一重之違反銀行法第125條
    之2第1項前段之背信罪論處；就事實欄㈡所示部分，係犯刑
    法第216條、第215條之行使業務登載不實文書罪、違反銀行
    法第35條規定，應依同法第127條第1項論處銀行職員收受不
    當利益罪、銀行法第125條之2第1項前段之背信罪，從一重
    之違反銀行法第125條之2第1項前段之背信罪論處；就事實
    欄㈢所示部分，係犯刑法第216條、第215條之行使業務登載
    不實文書罪、銀行職員收受不當利益罪及銀行法第125條之2
    第1項前段、第3項之背信未遂罪，從一重之違反銀行法第12
    5條之2第1項前段、第3項之背信未遂罪論處；就事實欄㈣、
    ㈤所示部分，係犯刑法第216條、第215條之行使業務登載不
    實文書罪、違反銀行法第35條規定，應依同法第127條第1項
    論處之銀行職員收受不當利益罪及銀行法第125條之2第1項
    前段之背信罪，從一重之違反銀行法第125條之2第1項前段
    之背信罪論處。上開罪刑均已確定在案，有本院被告前案紀
    錄表在卷可參。聲請人於再審聲請狀表明聲請再審係以該判
    決為對象，並附具該判決之繕本及證據，是聲請人本案再審
    聲請合於程序要件為適法，應先敘明。
(二)原確定判決認定之犯罪事實，略如下述：
    聲請人與同案被告黃文焱、李深淵均明知授信戶申請不動產
    貸款案件時，就不動產之價值鑑估，應依合作金庫商業銀行
    辦理房屋擔保貸款作業要點、合作金庫商業銀行辦理房屋擔
    保貸款作業應注意事項規定確實評估買賣成交價格之合理性
    ，就借款人或保證人之徵信，應遵照合作金庫商業銀行辦理
    授信案件對保作業要領規定辦理徵信、授信、擔保物鑑估、
    分析審核，並應依合作金庫總行99年7月13日合金總個金字
    第0990019737號函文規定，注意有無人頭戶貸款情形，竟自
    99年12月間起至100年8月間止，多次接受陳西元之招待，為
    提高合作金庫南京西路分行業績，而共同為下列行為：
  1.陳西元基於行使偽造私文書、變造特種文書及行使變造國民
    身分證及意圖為自己不法所有之犯意，於99年11月2日冒用
    陳昌益身分申請開立合作金庫帳號001569號活期儲蓄帳戶，
    再偽造不動產買賣合約書、買賣契約書及授權書後傳真予聲
    請人而行使之。聲請人受理申請後，為提高合作金庫南京西
    路分行放款率之業績，竟與陳西元基於共同行使業務登載不
    實文書及意圖為第三人不法利益之背信犯意聯絡，未依前揭
    合作金庫規定，進行擔保品估價、徵信、授信、分析審核及
    決定是否放貸、未如實查核及綜合評估借款人及保證人之資
    力狀況、償債來源、還款能力及所營事項或投資事業情形，
    依冒名「陳昌益」之陳西元口頭陳述及所附偽造之不動產買
    賣契約書及授權書，認借款人陳昌益有足夠還款來源，遽以
    製作授信申請暨批覆書，為擬准予貸放房屋貸款3200萬元及
    保費融資貸款91萬元之意見，對保時，僅要求借款人及保證
    人簽名，亦未查核申貸資料是否屬實，逕將申請案卷資料送
    交黃文焱、李深淵審核，再往上呈至合作金庫總行北市一區
    授信區域中心核定，而為違背職務之行為，並足以生損害於
    「陳昌益」及合作金庫對於授信貸款業務管理之正確性。
  2.陳西元基於行使變造特種文書、行使變造國民身分證及意圖
    為自己不法所有之犯意，以偽造之文書及變造之身分證影本
    、普通重型機車駕駛執照影本，向聲請人行使詐術。聲請人
    受理申請後，為提高合作金庫南京西路分行放款率之業績，
    竟與陳西元基於共同行使業務登載不實文書及意圖為第三人
    不法利益之背信犯意聯絡，未依前揭合作金庫規定，進行擔
    保品估價、徵信、授信、分析審核及決定是否放貸，亦未如
    實查核及綜合評估借款人及保證人之資力狀況、償債來源、
    還款能力及所營事項或投資事業情形，依冒名「陳昌益」之
    陳西元口頭陳述及所附偽造之不動產買賣契約書及授權書，
    認借款人彭品錞及保證人「陳昌益」有足夠還款來源，逕將
    申請案卷資料送交黃文焱、李深淵審核，提交授信審議小組
    討論，由李深淵核准貸放1960萬元。
  3.陳西元以王麗婷為名義借款人及林瓊娜擔任保證人，填具消
    費者貸款申請書向合作金庫南京西路分行申辦房地抵押貸款
    1990萬元。聲請人受理申請後，竟與陳西元基於共同行使業
    務登載不實文書及意圖為第三人不法利益之背信犯意聯絡，
    未如實查核及綜合評估借款人及保證人之資力狀況、償債來
    源、還款能力，作為貸款與否之決定，逕製作授信申請暨批
    覆書，為擬准予貸放房屋貸款1990萬之意見，將本件貸款資
    料呈交黃文焱、李深淵審核，提交授信審議小組討論行使之
    ，由李深淵核准貸放1990萬元。陳西元在順利貸得款項後，
    另交付現金5萬元予聲請人作為酬謝。
  4.陳西元以梁淑慧為名義借款人，林瓊娜為保證人，填具消費
    者貸款申請書後，向合作金庫南京西路分行申辦房地抵押貸
    款1404萬元。聲請人受理申請後，竟與陳西元基於共同行使
    業務登載不實文書及意圖為第三人不法利益之背信犯意聯絡
    ，未依合作金庫規定拒絕放貸人頭之申請，未如實查核及綜
    合評估借款人及保證人之資力狀況、償債來源、還款能力，
    作為貸款與否之決定，逕製作授信申請暨批覆書，為擬准予
    貸放房屋貸款1404萬元之意見，將本件貸款資料呈交被告黃
    文焱、李深淵審核後，提交授信審議小組討論行使之，由李
    深淵核准貸放1404萬元。
  5.陳西元以林瓊娜為名義借款人，梁淑慧為保證人，填具消費
    者貸款申請書後，向合作金庫南京西路分行申辦房地抵押貸
    款1700萬元。聲請人受理申請後，竟與陳西元基於共同行使
    業務登載不實文書及意圖為第三人不法利益之背信犯意聯絡
    ，未依合作金庫規定拒絕放貸人頭之申請，未如實查核及綜
    合評估借款人及保證人之資力狀況、償債來源、還款能力，
    作為貸款與否之決定，逕製作授信申請暨批覆書，為擬准予
    貸放房屋貸款1700萬元之意見，將本件貸款資料呈交黃文焱
    、李深淵審核。而黃文焱、李深淵審核後，提交授信審議小
    組討論行使之，由李深淵核准貸放1700萬元。　　
(三)原確定判決係依憑：證人即同案被告陳西元、黃文焱、李深
    淵、證人陳昌益、彭品錞、王麗婷、梁淑慧、林瓊娜、黃公
    良、陳蘭明、呂育玲、陳賜山、陳海藩、張語祐、簡仲威之
    證述、原確定判決附表二備註欄所示之申貸資料、合作金庫
    97年2月授信實務作業手冊記載之分層核決金額表、合作金
    庫南京東路分行108年2月21日合金南京東路字第1080000609
    號函暨函附之合作金庫帳戶管理員制度實施要點組織㈣及
    授信審議小組之職掌㈠、㈡、合作金庫總行100年9月15日合金
    總法金字第1000024174號函、99年7月13日合金總個金字第0
    990019737號函、辦理授信案件對保作業要領、合作金庫商
    業銀行辦理房屋擔保貸款作業要點、合作金庫商業銀行辦理
    房屋擔保貸款作業應注意事項、合作金庫總行99年10月12日
    合金總個字第0990028291號函、合庫人壽107年6月21日合壽
    行字第0000000號、安泰商業銀行107年7月20日安泰銀行作
    服存押字第1070007962號函、合作金庫100年2月1日取款憑
    條、同日匯款申請書代收入傳票、現金支出傳票、合作金庫
    總行106年4月28日合金總債字第1060006311號函暨函附之轉
    銷呆帳情形一覽表、安泰商業銀行107年7月20日安泰銀作服
    存押字第1070007962號函、合作金庫100年1月24日取款憑條
    、同日合作金庫支票申請書、票號AZ0000000號、面額347萬
    5000元之合作金庫支票、同日存款憑條、取款憑條、原確定
    判決附表三編號5、6所示變造身分證影本及普通重型機車駕
    駛執照影本、編號18至21所示偽造文書、本案相關擔保品估
    價訪價報告、貸款申請暨批覆書、不動產調查表、貸款資料
    、合作金庫放款損失案件呆帳轉銷報請審核表、強制執行資
    料等證據，認定之上開犯罪事實，並以聲請人與陳西元、黃
    文焱、李深淵等人確有上述犯行，論處聲請人前開罪刑，業
    於理由欄內詳為說明所憑之依據與得心證之理由，並經本院
    調取全案卷宗核閱無訛，而其理由之推理及論斷，客觀上亦
    無違反經驗法則或論理法則。　　
(四)再審聲請無理由部分
　　聲請人雖提出合作金庫各級人員授信權責劃分辦法（再證一
    ）、95年12月22日合金總法金字第0950036659號函所頒布合
    作金庫授信區域中心設置要點（再證二）等證據，證明上開
    5件貸放案均非聲請人所能主導云云，然：
　1.上開合作金庫各級人員授信權責劃分辦法，僅係將特定類型
    及金額之授信案件劃由總經理核定，並由總經理核定副總經
    理以下各級人員（含區域中心）之授信權責（第2條），將
    部分原專屬於董事會之授信核定權下放。但授信案件最終核
    定權限下放，只代表該辦法規定得核定授信案件之層級有所
    變動，各該授信案件之各級徵信、評估及審查人員之責任，
    並未因此有所減免，此由該辦法第4條清楚明定：「屬於上
    級授信權責之授信，核轉之各級人員，仍應切實負責審核。
    」之規定，可見一斑。至於前述合作金庫授信區域中心設置
    要點，係為有效統合徵授信人力，而以任務編組方式獨立設
    置區域中心，並對各原營業單位及新增設之區域中心之業務
    ，設立劃分之原則，此觀之該要點第1、2點自明。但綜觀該
    要點之所有規定，亦未有任何減免各授信案件承辦人員責任
    之規定。是聲請人所提出之上開證據，均不能使聲請人承辦
    授信案件時所負擔之核實辦理、審核不動產價值鑑估、借款
    人或保證人之徵信、授信、償債能力之分析審核等事項之實
    質審查義務有所減輕或免除。另100年6月9日合金總法金字
    第1000015306號函，亦僅要求授信區域中心人員檢視轄下營
    業單位授信審議小組會議記錄，並未取代營業單位之授信權
    責。
　2.聲請人提出之辦法及函文要點，分別係於98年10月9日、95
    年12月22修正及100年6月9日發函，雖均為判決確定前即存
    在或成立之證據，然該等證據客觀上並無可為被告有利之認
    定如前述。而原確定判決亦已依證人呂育玲、陳賜山、陳海
    藩之證述，認定聲請人、黃文焱、李深淵就本案5件貸款案
    ，均有依合作金庫規定核實辦理及審核不動產價值鑑估及借
    款人或保證人之徵信、授信、償債能力之分析審核等事項之
    實質審查義務，是聲請人自不得以本案5件貸款案件有經合
    作金庫南京西路分行初簽人員蓋章及召開授信審議小組討論
    ，或曾上呈至合作金庫區域中心核准等程序，卸免其職務上
    應依合作金庫規定核實辦理及審查之義務（見本院卷第127-
    130頁）。是聲請人所提出之再審一、再審二等證據，客觀
    上與確定判決所認定之犯罪事實並無相當之關聯可為被告有
    利之認定，且於判決主旨不生影響。即使原確定判決未說明
    不採該等證據之理由，上開證據亦與刑事訴訟法第420條第1
    項第6款所指「足認受有罪判決之人應受無罪、免訴、免刑
    或輕於原判決所認罪名之判決」之情形不合，自非「新證據
    」。
　3.另聲請人辯稱：授信區域中心之授信案件，均會按照分行的
    方式，先由經辦做最初簽案，再送給組長審核，審核通過後
    ，會有一個授信審議小組會議，要全數通過後才會送給協理
    核准，所以當初本案在送上去後，還沒有送給授信審議小組
    核定的時候就非常嚴格，不是像陳賜山、陳海藩組長所說的
    書面審核，他們是實地審查，尤其對我們分行送上去的授信
    批覆書及不動產調查表、個人徵信報告表，他們都會嚴格審
    查，如分行一般，這是規定云云。然遍閱上開辦法及要點，
    並無授信區域中心人員必須再作一次分行實地審查之規定（
    上開辦法第3條僅提及上級人員辦理事後複審工作，並非必
    須再次實地審查、100年6月9日合金總法金字第1000015306
    號函亦僅要求授信區域中心人員檢視轄下營業單位授信審議
    小組會議記錄）；且其所辯亦與原確定判決之法院於審理時
    ，證人陳賜山、陳海藩所為之證述顯然有異；況縱授信區域
    中心之人員有一定之複審權限，亦不能卸免聲請人職務上應
    依合作金庫規定核實辦理及審查之義務等情，已如前述。故
    其辯解僅係就原確定判決已認定之事項，徒憑己意復事爭執
    ，而非提出新事實或新證據，難認屬再審事由。
四、綜上所述，聲請人本案聲請再審意旨所列各項，均與刑事訴
    訟法第420條第1項第6款所定聲請再審要件不符，而無再審
    理由，其所為再審之聲請，應予駁回。又再審之聲請既應駁
    回，其停止刑罰執行之聲請，即屬不能准許，應併予駁回。
據上論斷，應依刑事訴訟法第434條第1項，裁定如主文。
中　　華　　民　　國　　110 　年　　1 　　月　　29　　日
                  刑事第五庭  審判長法  官  王屏夏
                                    法  官  戴嘉清
                                    法  官  林柏泓
以上正本證明與原本無異。
如不服本裁定，應於收受送達後10日內向本院提出抗告狀。
                                    書記官  武孟佳　　　
中　　華　　民　　國　　110 　年　　2 　　月　　3 　　日